【裁判字號】    94,家訴,21
【裁判日期】    950227
【裁判案由】    履行遺產繼承契約
【裁判全文】
臺灣雲林地方法院民事判決              94年度家訴字第21號
原      告  甲○○
被      告  乙○○
            丁○○
            丙○○
共      同
訴訟代理人  鍾竹簧律師
上列當事人間請求履行遺產繼承契約事件，於95年02月13日辯論
終結，本院判決如下：
    主      文
被告應將如附表編號１至５所示土地之公同共有部分，辦理移轉
登記予原告；暨將如附表編號６所示房屋之公同共有部分，移轉
予原告。
訴訟費用由被告負擔。
    事      實
甲、原告方面：
一、聲明：如主文第1項所示。
二、陳述：
（一）被繼承人呂太郎為原告與被告等人之父親，呂太郎於民國
      93年04月22日亡故後，遺留有如遺產稅免稅證明書所載之
      土地、房屋、及存款等遺產。呂太郎之繼承人除原告、被
      告外，尚有母親呂陳碧逢共五人。
（二）兩造之母親呂陳碧逢，嗣於93年11月23日亡故。兩造於呂
      陳碧逢亡故時，達成共識並簽訂協議同意書一紙。依該協
      議同意書第二條約定：坐落於「斗六市○○里○路〔此為
      筆誤，應為嘉東北路〕10號的祖產由甲○○繼承。而所有
      費用，如代書費、土地稅、遺產稅．．．由繼承人甲○○
      支付。繼承手續則於94年01月10日辦妥」。
（三）上開斗六市○○里○○○路10號所指之祖產，實際上即為
      如附表所載之不動產。而附表所示之土地，原告與被告已
      辦妥公同共有登記，原告要求被告依協議同意書內容履行
      ，均遭被告拒絕，為此，提起本件訴訟等語。
（四）對於被告抗辯之陳述：
  １、被繼承人呂太郎之遺產中，另有2筆款項，其中1筆為台灣
      土地銀行存款，金額為新台幣〔下同〕0000000元，於92
      年10月13日轉帳至呂陳碧逢名下；另1筆為雲林縣斗六市
      農會存款，金額為100035元，於93年4月21日提領現金。
  ２、上開2筆款項，皆為呂太郎生前之處分行為，列在遺產稅
      申報之目的，是為了防止逃漏稅，非屬遺產範圍。而且，
      本件原告請求的依據，是依93年11月23日協議同意書之內
      容履行，並非請求分割遺產，可以分開處理。
三、證據：提出繼承系統表1紙、遺產稅免稅證明書影本1份、協
    議同意書影本1紙、土地登記簿謄本1份、房屋稅籍證明書影
    本1紙及複丈成果圖1份為證。
乙、被告方面：
一、聲明：駁回原告之訴。
二、陳述：
（一）兩造之父親呂太郎於93年04月22日病逝，先父於92年10月
      間因分居關係，將其名下10餘筆土地贈與原告，即遺產免
      稅證明書備註欄註明「贈與財產」所列10餘筆土地，辦完
      先父喪禮後，兩造之母親呂陳碧逢希望得到原告的奉養，
      享受家庭溫暖，幾乎天天到原告的住處，惟原告卻置之不
      理。
（二）兩造之母親為此傷心欲絕，被告多方加以安慰，效果有限
      ，七個月後，先母在原告住處喝農藥自殺，發生死給原告
      看的悲劇。兩造之母親屍骨送返鎮南路住處時，原告即急
      於處分財產，要脅被告順其意思，否則他不當孝男、不送
      終、不奉祀父母靈位、也要辭去祖先牌位。被告恐喪禮難
      以進行，再失母親顏面，為鄉里恥笑，為讓喪禮好好完成
      ，因而於93年11月23日立下協議同意書。
（三）喪事進行中，原告於同年月30日，向保管現金之被告乙○
      ○索取200萬元被拒，原告大發雷霆，表示其不願依雙方
      協議同意書之內容處理，也不願當孝男送終及祭祀祖先靈
      位等事，並將訃文所列其全家之名字塗去，被告三人也同
      意當場撕去該協議同意書。因此，原告應提出原本，以實
      其說。
（四）兩造之父親呂太郎死亡後，申報遺產稅時，遺產稅免稅證
      明書記載其遺產有土地25筆、房屋2棟、存款分別為00000
      00元、100035元。再者，呂太郎應遺有保險給付及其他動
      產，皆應為遺產。原告於94年08月間，將訴訟標的物單獨
      申請登記為兩造公同共有，原告前於94年04月26日以存證
      信函附記遺產分割繼承協議書，要求被告同意，此部分事
      實，雙方應無爭執。
（五）按解釋意思表示，應探求當事人之真意，不得拘泥於所用
      之辭句，但若契約文字業已明示，不可捨文字更為曲解。
      本件原告依據協議同意書要求被告共同向地政、稅捐機關
      辦理呂太郎所遺土地及房屋，由原告一人繼承，將所有權
      移轉登記為所有人等事宜，該協議同意書之性質，並非贈
      與。
（六）且審視上開同意書文字以表示呂太郎所留「遺產」，原告
      訴訟標的指「履行遺產繼承契約」，不論該同意書性質為
      何，該協議違反民法第759條規定，因繼承於登記前已取
      得不動產物權者，非經登記，不得處分其物權；且遺產及
      贈與稅法第8條，遺產稅未繳清前，不得分割遺產、交付
      遺贈或辦理移轉登記之強制規定，依法無效。其請求將附
      表所示不動產移轉與原告，應為整體遺產分割的問題，原
      告請求於法不合，被告無行為之義務。
（七）再者，上開協議同意書所指「斗六市○○里○路10號的祖
      產」，係指房屋，應不包括5筆土地。又分割遺產，應該
      要就被繼承人之所有遺產全部分割。本件被繼承人之遺產
      ，除不動產外，尚有現金。因此，原告應就全部遺產請求
      分割等語。
三、證據：提出存證信函影本1份、遺產分割繼承協議書影本1份
    、遺產稅免稅證明書影本1份
丙、本院向台灣土地銀行斗六分行、雲林縣斗六市農會查詢被繼
    承人呂太郎之存提款交易資料。
    理      由
甲、兩造不爭執事實:
一、兩造於93年11月23日書立之協議同意書，其中第二點所指之
    斗六市○○里○○路」10號，實為斗六市○○里○○○○路
    」10號之誤。而且兩造書立該協議同意書時，被繼承人呂太
    郎之遺產即不動產部分，僅有附表所示之不動產。
二、附表所示編號1至5之不動產，已辦妥繼承為公同共有登記。
    而雲林縣斗六市○○里○○○路10號房屋，係坐落於雲林縣
    斗六市○○段茄苳腳小段86、86之13號二筆土地上。再者，
    原告於94年04月26日書立之遺產分割繼承協議書，因被告等
    人未簽名而不成立。
乙、本件爭點:
一、兩造於93年11月23日簽訂之協議同意書，有無違反民法第75
    9條、遺產及贈與稅法第8條規定，其協議之效力問題。
二、該協議同意書所指之「祖產」，究僅為房屋即附表所示編號
    6之房屋、抑或包括附表所示編號1至5筆之土地。
三、本件請求權基礎，究係契約請求權，抑或遺產分割形成權，
    應否將被繼承人呂太郎之存款等遺產，一併分割問題。
丙、本院判斷：
一、兩造於93年11月23日簽訂之協議同意書，不違反民法第759
    條、遺產及贈與稅法第8條規定，其協議有效。
（一）按因繼承原因，於登記前已取得不動產物權者，非經登記
      ，不得處分其物權，固為民法第759條所明定。惟查，該
      條之登記並無期間之限制，繼承人先與第三人成立移轉不
      動產所有權之債權契約，並於完成登記後以之移轉登記於
      受讓其權利之第三人，究非法所不許〔最高法院著有51年
      台上字第133號判例可參〕。而本條所稱之「處分」，係
      指處分行為〔即物權行為〕，不包括債權行為。本件兩造
      於93年11月23日、就被繼承人呂太郎之遺產簽訂之遺產協
      議同意書，乃就遺產之分割方法，達成合意之債權契約，
      並非物權行為，應不在民法第759條之規範範圍內。因此
      ，被告辯稱該協議同意書違反強制規定而無效等語，不足
      採信。
（二）再者，被告辯稱該協議同意書違反遺產及贈與稅法第8條
      規定，在遺產稅未繳清前，不得分割遺產、交付遺贈或辦
      理移轉登記之強制規定而屬無效等語。惟查，遺產稅未繳
      清前，不得分割遺產、交付遺贈或辦理移轉登記，固為遺
      產及贈與稅法第8條第1項前段所明定。然查，所謂分割遺
      產，依上項說明，亦應指處分行為〔即物權行為〕，參考
      同條項之「交付遺贈」、「辦理移轉登記」，其所規範之
      交付及移轉登記行為，均屬物權行為即明。因此，該條文
      所稱「分割遺產」，自亦指物權行為，而不包括債權行為
      在內。準此，上開協議同意書既為債權契約，則其成立及
      生效與否，自與遺產及贈與稅法第8條之規定無涉。是被
      告就此部分所辯，亦無足取。
（三）又繼承人有數人時，在分割遺產前，各繼承人對於遺產之
      全部為公同共有。繼承人得隨時請求分割遺產。公同共有
      物分割之方法，除法律另有規定外，應依關於共有物分割
      之規定。共有物之分割，依共有人協議之方法行之，民法
      第1151條、第1164條前段、第830條第2項、第824條第1項
      亦有明文。而民法第1164條所指之分割，非不得由各繼承
      人依協議方法為之〔參最高法院54年台上字第2664號判例
      〕。再者，繼承人協議分割遺產，原非要式行為，故就遺
      產之分割方法，於繼承人間苟已協議成立，縱令有繼承人
      漏未在鬮書加蓋印章，於協議之成立，亦不發生影響〔參
      最高法院73年台上字第4052號判例〕。本件兩造對該協議
      同意書形式上真正，既不爭執，足見兩造已就呂太郎之遺
      產分割方法，達成合意。因此，該協議同意書之原本，事
      後縱經撕毀而不存在，並不影響其效力，被告負有履行協
      議內容之義務。
二、該協議同意書所指之「祖產」，包括附表所示編號6之房屋
    、及附表所示編號1至5筆之土地。
（一）按解釋當事人所立書據之真意，以當時之事實及其他一切
      證據資料為其判斷之標準，不能拘泥字面或截取書據中一
      二語，任意推解致失真意；而解釋意思表示應探求當事人
      之真意，不得拘泥於所用之辭句，民法第98條定有明文。
      意思表示不明確，使之明確，屬意思表示之解釋；意思表
      示不完備，使之完備，屬意思表示之補充。前者可減少爭
      議，後者可使意思表示之無效減至最低程度。意思表示解
      釋之客體，為依表示行為所表示於外部之意思，而非其內
      心之意思。解釋契約尤須斟酌交易上之習慣及經濟目的，
      依誠信原則而為之。關於法律行為之解釋方法，應以當事
      人所欲達到之目的、習慣、任意法規及誠信原則為標準，
      合理解釋之，其中應將目的列為最先，習慣次之，任意法
      規又次之，誠信原則始終介於其間以修正或補足之〔參最
      高法院著有19年度上字第28號判例、88年度台上字第1671
      號判決〕。
（二）本件兩造書立之協議同意書第二條所指雲林縣斗六市○○
      里○○○路10號的祖產，究何所指？究僅為附表所示編號
      6之房屋、抑或包括附表所示編號1至5筆之土地，雙方陳
      述不一。惟查：93年11月23日雙方書立協議同意書當時，
      被繼承人呂太郎所遺之不動產未過戶者，僅存有附表所示
      編號1至5號等5筆土地、及編號6即斗六市○○里○路10號
      之房屋之事實，為兩造所不爭執。而系爭房屋，坐落於雲
      林斗六市○○段茄苳腳小段第86號〔與系爭土地無關〕、
      第86之13號地號〔附表編號2土地〕土地上。而該房屋緊
      鄰、或近鄰附表所示編號1、3、4、5土地，並有雲林縣斗
      六地政事務所建物測量成果圖1份可按。從立協議同意書
      時，呂太郎未過戶之遺產，僅存有附表所示不動產，雙方
      書立協議同意書之真意，目的應該在該不動產全部，方合
      常理。何況，系爭房屋未經保存登記，價值不高，立契約
      之目的，若非為該不動產之全部，衡情當無如此慎重的書
      立契約之必要。參以系爭編號1至5之土地，有為坐落系爭
      房屋之基地，有的緊臨或近臨系爭房屋，基於原告書立協
      議同意書之目的，在於取得呂太郎之該遺產以觀，所指之
      遺產，當然是指附表所示不動產全部。被告指協議同意書
      之「祖產」，僅指附表所示編號6之房屋，核與書立協議
      同意書之目的不合，亦與一般人常將祖屋及鄰近土地，泛
      稱為「祖產」之習慣有悖，不足採信。
三、本件請求權基礎，為契約請求權，並非遺產分割形成權，被
    告主張應將呂太郎之存款等遺產併為分割，應無理由。
（一）本件被告雖指被繼承人呂太郎遺留之現金，即台灣土地銀
      行斗六分行存款0000000元、及雲林縣斗六市農會存款100
      035 元，並經本院分別向台灣土地銀行斗六分局及雲林縣
      斗六市農會調閱上開存提款交易明細表等資料佐證。依呂
      太郎的存提款資料可知，其在台灣土地銀行斗六分行存款
      00 00000元，已於92年10月13日由呂太郎提領0000000元
      ，並於同日存入其妻呂陳碧逢名下，剩下餘額為121元，
      加計9 2年12月21日存款息135元，現僅餘256元；另1筆存
      款為雲林縣斗六市農會存款100035元，於93年04月21日經
      呂太郎本人提領現金100000元，餘額為35元，加計93年06
      月21日利息42元，現僅存77元，有台灣土地銀行斗六分行
      交易明細表、存摺類取款憑條，及雲林縣斗六市農會交易
      明細表、存摺類取款憑條等影本各1份為憑。
（二）惟查，按「民事訴訟採不干涉主義，凡當事人所未聲明之
      利益，不得歸之於當事人，所未提出之事實及證據，亦不
      得斟酌之，此觀民事訴訟法第388條規定自明」；又民事
      訴訟，採當事人進行主義，當事人的權利由其自行決定主
      張之，除別有規定外，法院不得就當事人未聲明之事項為
      判決，民事訴訟法第388條定有明文。再者，分割遺產，
      固經全體共有人之同意，得就其中一部分先為分割，否則
      ，應就遺產全部為之。惟查，本件原告請求之依據，係依
      93年11月23日雙方書立之協議同意書內容，請求履行，其
      請求權基礎，屬債權契約請求權，並非遺產分割形成權。
      準此，原告依契約請求權請求履行遺產繼承契約，並非遺
      產分割形成權，本院無由判決分割遺產。因此，被告主張
      應就其被繼承人之其他遺產併為分割等情，是無理由。
（三）又共有物之分割，其性質上為處分行為，不因協議分割或
      裁判分割而有所不同。故不動產應有部分之繼承人，如欲
      分割共有物，依民法第759條規定，自非先辦理繼承登記
      ，不得為之〔參最高法院84年度台上字第60號判決〕。本
      件附表所示編號1至5之不動產，均已辦妥繼承登記為兩造
      公同共有，為兩造所不爭執，並有土地登記謄本可按。揆
      諸上開見解，原告自得請求依協議同意書內容，請求被告
      將附表所示之不動產移轉登記予原告。
丁、綜合上述，原告基於協議同意書之契約法律關係，請求被告
    將附表所示之不動產辦理移轉登記予原告，核無不合，應予
    准許。而附表編號6所示之房屋（稅籍編號000000000000）
    ，為未辦保存登記之建物，不能辦理不動產登記。因此，被
    告應將該房屋之公同共有部分，移轉予原告。被告雖受敗訴
    判決，惟彼等就附表所示不動產公同共有之移轉及登記，並
    非連帶債務，原告請求被告連帶負擔訴訟費用部分，並無理
    由，乃酌定訴訟費用負擔如主文所示，併予敘明。
戊、本件事證已經明確，雙方其餘主張或陳述，於本件判決結果
    並無影響，不再一一論述。
己、訴訟費用負擔的依據：民事訴訟法第78條、第85條第1項前
    段。
中    華    民    國    95    年    2    月    27     日
                  家事法庭法  官  林秋火
以上正本係照原本作成
如對本判決上訴，應於判決送達後20日內向本院提出上訴狀。
（須附繕本）
中    華    民    國    95    年    2    月    27     日
                          書記官  張瑛瑢
附表:
┌──┬─────┬──────────┬─────┬───┬───────┐
│編號│ 財產種類 │ 地號或門牌號碼     │面      積│應  有│ 公同共有人   │
│    │          │                    │(平方公尺)│部  分│              │
├──┼─────┼──────────┼─────┼───┼───────┤
│ 1  │ 土地     │ 雲林縣斗六市○○段 │   72     │ 3/28 │甲○○、乙○○│
│    │          │ 茄苳腳小段86之12號 │          │      │丁○○、丙○○│
├──┼─────┼──────────┼─────┼───┼───────┤
│ 2  │ 土地     │ 雲林縣斗六市○○段 │   1447   │ 3/25 │    同上      │
│    │          │ 茄苳腳小段86之13號 │          │      │              │
├──┼─────┼──────────┼─────┼───┼───────┤
│ 3  │ 土地     │ 雲林縣斗六市○○段 │   38     │ 3/25 │    同上      │
│    │          │ 茄苳腳小段86之18號 │          │      │              │
├──┼─────┼──────────┼─────┼───┼───────┤
│ 4  │ 土地     │ 雲林縣斗六市○○段 │   213    │ 3/28 │    同上      │
│    │          │ 茄苳腳小段666號    │          │      │              │
├──┼─────┼──────────┼─────┼───┼───────┤
│ 5  │ 土地     │ 雲林縣斗六市○○段 │   240    │ 3/28 │    同上      │
│    │          │ 茄苳腳小段666之2號 │          │      │              │
├──┼─────┼──────────┼─────┼───┼───────┤
│ 6  │ 房屋     │ 雲林縣斗六市嘉東里 │   59.4   │ 全部 │    同上      │
│    │          │ 嘉東北路10號（稅籍 │          │      │              │
│    │          │ 編號000000000000） │          │      │              │
└──┴─────┴──────────┴─────┴───┴───────┘


司法院資訊處製作；財團法人民間司法改革基金會備份。
